最高法院刑事判決　　　　　　　　　　　　　　　八十七年度台上字第四○九四號
　　上　訴　人　甲○○
右上訴人因貪污案件，不服台灣高等法院台南分院中華民國八十七年五月十九日第二
審更審判決（八十七年度上更(二)字第一一三號，起訴案號：台灣台南地方法院檢察署
八十三年度偵字第六九一六、七四九六號），提起上訴，本院判決如左：
    主  文
原判決撤銷，發回台灣高等法院台南分院。
    理  由
本件原判決認定上訴人甲○○係台灣省政府交通處公路局嘉義區監理所麻豆監理站（
下稱麻豆監理站）交通違章罰鍰案件收費員；趙雯（同案被告，已判刑確定）則係該
站違章整批銷號電腦作業員，均係依據法令從事公務之人員。基於概括之犯意聯絡，
共同意圖為自己不法之所有，由上訴人連續於原判決附表一所示銷號日期，利用部分
交通違規受裁罰人前往麻豆監理站繳納罰款時，故意不將違規人所繳罰款資料鍵入收
費電腦，亦未製作電腦收據交予繳款人，而將職務上所收取之公有財物交通違規案件
罰鍰予以侵占入己。同時於原判決附表一所示日期在其職務上所掌「窗口經收費款報
告表」內，隱匿前開所侵占罰款數額，而為不實之登載，並將前開不實報告表送請查
核，避免歸繳公庫。又為求掩飾並將原判決附表一所示已侵占罰款之交通違規案件銷
號結案，而由負責銷號人員趙雯冒用他人繳款收據（報核聯）號碼，以整批銷號方式
將原判決附表一編號一至九十五及九十八至一二○號所示違規案件鍵入電腦碰結銷號
，或由趙雯利用不知情之白慧貞鍵入電腦碰結銷號，而為不實之登載。總計侵占原判
決附表一所示違規罰款共新台幣（下同）五十五萬七千一百元，由上訴人及趙雯朋分
花用。嗣經民眾向麻豆監理站站長陳重建檢舉，經調查蒐證後指示該站政風室以密函
移送法辦；上訴人則先於民國八十三年六月十日上午九時向台灣台南地方法院檢察署
檢察官自首，接受裁判，並先後於八十三年六月二十二日、八十五年十一月一日分別
繳還二十七萬二千五百五十元、二十八萬四千五百五十元予麻豆監理站等情。因而撤
銷第一審不當之判決，改判依牽連犯從一重論處上訴人共同連續依據法令從事公務之
人員，侵占公有財物罪刑。固非無見。
惟查：(一)按犯貪污治罪條例（八十五年十月二十三日修正公布）第四條至第六條之罪
，於犯罪後自首者，如有所得並自動繳交全部所得財物者，減輕或免除其刑；因而查
獲其他共犯者，免除其刑，同條例第八條第一項定有明文。本件上訴人於八十三年六
月十日上午九時向台灣台南地方法院檢察署檢察官自首犯罪，接受裁判，並先後於八
十三年六月二十二日、八十五年十一月一日繳交二十七萬二千五百五十元、二十八萬
四千五百五十元予麻豆監理站，為原判決所認定之事實。其於八十三年六月十七日上
午十時十分在法務部調查局台南縣調查站（下稱台南縣調查站）復供稱：因趙雯係前
任之收費員，前述挪用違章罰款之情形，亦是由趙雯所提議，況挪用款項案件，須由
趙雯來銷案，才不致被發現，所以我必須朋分一半款項予趙雯。至於如何銷案，我不
清楚等語。嗣台南縣調查站於同（十七）日十三時四十分訊問趙雯時，趙雯對上訴人
前開所供情節，亦坦承不諱，有各該調查筆錄在卷可稽（台南縣調查站偵查卷第二、
八、九頁）。依此觀之，上訴人向檢察官自首時，雖未供出共犯趙雯，但既在台南縣
調查站供出趙雯為共犯，則台南縣調查站是否依上訴人所供，而查獲趙雯，尚不明瞭
，有待進一步調查。實情如何，攸關上訴人得否認定因此查獲共犯得邀免除其刑寬典
之判斷至大。原審未就該管偵查機關（含司法警察機關）之查獲趙雯參與犯行，是否
源於上訴人之供述﹖詳予審究，逕以上訴人非因自首而查獲共犯為由，遽為上訴人不
利之認定，似嫌速斷，自亦難昭折服。(二)刑事訴訟法制本乎發見實質真實之本旨，其
採為判決基礎之事實，必須顯現於審判庭者，方得為之。而審判期日審判長於上訴人
陳述上訴意旨後，應就被告被訴事實訊問被告，俾確定審判範圍及使被告為適切之防
禦，此觀刑事訴訟法第三百六十四條、第二百八十七條規定甚明。查閱原審於八十七
年五月十二日下午四時十分審判期日之審判筆錄記載，審判長於訊問上訴人即被告之
上訴意旨後，除訊問上訴人對第一審判決認定之事實，以及卷內有關證人之證言及證
物有何意見外，並未就上訴人被訴侵占公有財物罪之事實，逐一調查訊問，不能謂無
違背第二審為事實審兼法律審而為事實之覆審之制度設計，其踐行之審判程序，既悖
乎法定程式，所為之判決自亦難認為適法，而無可維持，委有撤銷發回之原因。上訴
意旨指摘原判決為違背法令，尚非全無理由，應認仍有撤銷發回更審之原因。
據上論結，應依刑事訴訟法第三百九十七條、第四百零一條，判決如主文。
中      華      民      國    八十七    年     十二     月      三      日
                              最高法院刑事第七庭
                                  審判長法官  紀  俊  乾
                                        法官  楊  商  江
                                        法官  黃  正  興
                                        法官  丁  錦  清
                                        法官  魏  新  和
      右正本證明與原本無異
                                              書  記  官
中      華      民      國    八十七    年     十二     月      九      日
